臺北高等行政法院判決
　　　　　　　　　　　　　　　　　　 96年度訴字第00245號
　　　　　　　　　　　　　　　.
原　　　告　甲○○
訴訟代理人　戊○○
被　　　告　臺北市政府都市發展局（承受臺北市政府工務局）
代　表　人　許志堅（局長）
訴訟代理人　乙○○
　　　　　　丙○○
　　　　　　丁○○
上列當事人間因建築法事件，原告不服臺北市政府中華民國95年
11月23日府訴字第09585005400 號（案號：803-061 ）訴願決定
，提起行政訴訟。本院判決如下：
　　主  文
原告之訴駁回。
訴訟費用由原告負擔。
　　事  實
一、事實概要：
  　坐落臺北市中山區○○○路○ 段29號1 樓建築物（下稱系爭
　　建築物），領有臺北市政府工務局核發之66使字第0041號使
　　用執照，核准用途為「店舖」及「停車場」，由原告開設「
    德祥藝品行」作為營業使用。被告（台北市政府工務局主管
    建築管理業務，自95年8 月1 日起改由被告辦理）接獲檢舉
    系爭建築物有將汽車升降設備封閉之情事，經查證屬實，乃
    以民國（下同）95年3 月17日北市工建字第09561486100 號
    函，請原告於95年4 月20日前自行改善完成，如逾期未改善
    完成將逕依建築法相關規定辦理。嗣被告於95年6 月14日派
    員現場會勘，發現系爭建築物1 樓原為設置升降設備之預留
    開口仍為封閉之狀態，有違反建築法第73條第2 項前段規定
    之情形，被告乃依同法第91條第1 項第1 款規定，作成95年
    6 月20日北市工建字第09568208100 號處分書裁處原告新臺
    幣（下同）6 萬元罰鍰，並命恢復原核准用途使用或辦理用
    途變更（下稱原處分），原告不服，提起訴願，遭決定駁回
    ，遂向本院提起行政訴訟。
二、兩造聲明：
  (一)原告聲明求為判決：
    1.訴願決定及原處分均撤銷。
    2.訴訟費用由被告負擔。
  (二)被告聲明求為判決：
    1.原告之訴駁回。
    2.訴訟費用由原告負擔。
三、兩造之爭點：
　(一)原告主張之理由：
    1.系爭建築物自取得使用執照後，起造人即自行將其變更而
      以店鋪方式出售他人謀利，原告係因繼承配偶謝振財而取
      得系爭建築物，系爭建築物之登記簿謄本記載主要用途均
      為商業用，並非停車空間，並非原告於購買後，始違法將
      停車空間改為店鋪使用，何以地政機關之登記與被告之核
      准文件不符，尚非原告所能得知，則本件性質上為公務員
      因故意或過失不法侵害原告之權利，乃無庸置疑。且依臺
      灣高等法院93年度上易字第548 號民事判決內容亦可証明
      ，本件於興建完成伊始，建商即從未依上開使用執照之規
      定使用，此由系爭建物第一次登記時，既已為原始所有權
      人之吳雪嬌、吳雪華等之証詞，即可証明渠等於建商交付
      時，系爭建物之當時現況既已非停車空間，更無車道或汽
      車升降梯等設施，亦可為証。由上開原始所有權人之証詞
      可証，系爭建築物自第一次建物登記後迄今，即從未有所
      謂車輛出入升降梯之行為。且自台北市○○○路○ 段路面
      與系爭建築物間為人行道，而人行道與系爭建物間，不但
      約有50公分之高層，根本無法作為停車場出入口，且自該
      出入口至中山北路間尚有人行步道，試問車輛又該如何駛
      入？
    2.復查系爭建物出入口部分，如上所述，本即無汽車升降梯
      等設施，又因有高層之故，根本無法作為汽車出入口之用
      ，而所以如此，亦非原告未經核准擅自為之，且原告自知
      悉後雖欲辦理用途變更，又受限於法令而不可得，惟所以
      如此，亦非可歸責於原告之事由，則被告所為如此不合理
      之處分，實有不當。且按系爭建物依其使用用途，可作為
      店鋪及停車位使用，然依現場之現況而論，根本無法作為
      停車場使用，則原告等既因當時處分機關人員之未依法審
      核及管理，致使原告因信賴地政機關之登記而致其利益受
      損，則本件係根源於被告當時承辦人員之不法行為，始造
      成今日原告違反建築法之相關法條，而建築法第73條第2
      項之立法意旨，應係指行為人未經核准擅自為之為前提，
      不應及於善意之繼受人，否則即有違反比例及信賴原則之
      情形。
　(二)被告主張之理由：
    1.原告擅自於系爭建築物，車輛出入昇降機上置放斗櫃及商
      品作為營業使用，喪失原核准供車輛出入昇降之功能，亦
      即阻塞地下1 樓停車之使用，即屬於「建築物使用類組及
      變更使用辦法」第8 條第1 、5 款：「建築物之……樓地
      板等之變更」及「停車空間之汽車或機車車位之變更」之
      情形，原處分審認業已違反建築法第73條第2 項前段規定
      ，並無違誤。
    2.有關本案原告應負之行政責任，茲說明如下：
      (1)所謂狀態責任，係指人民依法規之規定，對於某種狀態
        的維持，具有義務，而違背此種義務，應須受到行政秩
        序罰之處罰。又狀態責任亦具有屬物的性質，故於發生
        繼受該物之所有權時，也同時繼受存在於該物之責任，
        縱使該違規狀態非原告所為，然該違規狀態於移轉時，
　　　　受讓人即原告亦須繼續負擔促使該違規狀態恢復合法狀
　　　　態之義務。所謂行為責任，係指義務人自己有違反行政
        義務之行為，即符合得處罰之要件所須承擔之責任。查
        系爭建築物涉有汽車昇降機遭封閉情事，而前述情事形
        成該空間為原告作為營業使用，該使用行為業已違反建
　　　　築法第73條第2 項規定，即未經核准擅自變更使用建築
　　　　物。
      (2)依原告提出之民事判決書，僅足指明其於私法上非無權
        佔有系爭建築物，況其與案外人間之民事紛爭純屬渠等
        之私權爭執，與本件原告因公法上義務違反行為而應負
        之相對責任，係屬二事。查原告使用系爭建築物不得違
        反公法上所課予之義務原本自不待言，其主張違規事實
        存在已久，不應歸責於己等語，俱難採憑。
      (3)至信賴保護原則之適用，必須存在合法之行政行為或決
        定（信賴基礎），又當事人因信賴該行政行為或決定將
        持續有效而為一定之處置行為（信賴行為），且該行政
        行為如遭撤銷或變更將受有損害者始得主張之，惟本案
        ：
        查建築物登記謄本係地政機關核發之建築物登記所有
          權證明，該等文書所提供非屬土地法規定應登記之事
          項，如與各該主管機關管有之資料有別時，仍應以各
          該主管機關之資料為準。
        有關本案建築物使用用途，自應依建築法規範核准之
          建築物使用執照及核准平面圖為準；原告未經詳予查
          證，即認系爭建築物不分區劃均得作為商業使用，係
          純屬個人之願望、期待，不足為憑，尚不得執為關於
          建築物使用用途之信賴基礎。
        又查原處分機關工務局竣工勘驗照片所示，系爭建築
          物完竣時，確實存有汽車昇降設備，亦有斜坡道之設
          以利車輛通行略具高差之進出口，非如原告所稱自始
          未有汽車昇降機；原告主張，顯係誤解。
    3.為阻遏系爭建築物繼續供違規使用，暨貫徹前揭法律規定
      並保護公益及考量該建築物之違法使用狀態與嚴重程度，
      被告依建築法第91條第1 項第1 款規定，按其違規程度及
      影響所為之罰鍰額度，核與比例原則相符，併予敘明。綜
　　　上所述，原告之訴為無理由，請予以駁回。
　　理  由
一、原告起訴主張：系爭建築物之起造人於取得使用執照後，自
    行變更停車空間，而以店鋪方式出售他人謀利，並非原告於
    購買後，始違法將停車空間改為店鋪使用，而建築法第73條
    第2 項應處罰行為人，不應處罰善意繼受之原告。原告因信
    賴地政機關之登記而致其利益受損，本件係根源於被告當時
    承辦人員之不法行為，原處分違信賴保護原則，顯有違誤，
    爰提起本件行政訴訟，求為判決如聲明所示云云。
二、被告則以：原告擅自於系爭建築物，車輛出入昇降機上置放
    斗櫃及商品作為營業使用，喪失原核准供車輛出入昇降之功
    能，亦即阻塞地下1 樓停車之使用，違規行為明確。系爭建
    築物使用用途，應依建築法規範核准之建築物使用執照及核
    准平面圖為準。至建築物登記謄本係地政機關核發之建築物
    登記所有權證明，該等文書所提供非屬土地法規定應登記之
    事項，如與各該主管機關管有之資料有別時，仍應以各該主
    管機關之資料為準，尚不得執為關於建築物使用用途之信賴
    基礎。原處分並無違法，原告之訴為無理由，求為判決駁回
    原告之訴等語，資為抗辯。
三、按建築法第2 條第1 項規定：「主管建築機關，在中央為內
    政部；在直轄市為直轄市政府；在縣（市）為縣（市）政府
    。」第73條第2 項規定：「建築物應依核定之使用類組使用
    ，其有變更使用類組或有第9 條建造行為以外主要構造、防
    火區劃、防火避難設施、消防設備、停車空間及其他與原核
    定使用不合之變更者，應申請變更使用執照。」第91條第1
    項第1 款規定：「有下列情形之一者，處建築物所有權人、
    使用人、機械遊樂設施之經營者6 萬元以上30萬元以下罰鍰
    ，並限期改善或補辦手續，屆期仍未改善或補辦手續而繼續
    使用者，得連續處罰，並限期停止其使用。必要時，並停止
    供水供電、封閉或命其於期限內自行拆除，恢復原狀或強制
    拆除：一、違反第73條第2 項規定，未經核准變更使用擅自
    使用建築物者。」建築物使用類組及變更使用辦法第8 條第
    5 款規定：「本法第73條第2 項所定有本法第9 條建造行為
    以外主要構造、防火區劃、防火避難設施、消防設備、停車
    空間及其他與原核定使用不合之變更者，應申請變更使用執
    照之規定如下：五、停車空間之汽車或機車車位之變更。」
    行為時臺北市政府93年2 月2 日府工建字第09303624001 號
    公告：「主旨：公告委任本府工務局辦理建築管理業務之事
    項，自93年1 月20日起實施。依據：行政程序法第15條及臺
    北市政府組織自治條例第2 條規定。公告事項：一、本府依
    建築法規定主管之建築管理業務之事項，自93年1 月20日起
    依規定委任本府工務局辦理。」惟93年1 月20日起至95年8
    月間止，台北市政府將主管建築管理業務委託所屬工務局辦
    理，而本件訴訟程序進行中，因自95年8 月1 日起，改由臺
    北市政府都市發展局辦理建築管理業事項，此有臺北市政府
    95 年7月5 日府工建字第09560103900 號函公告可徵，茲由
    臺北市政府都市發展局具狀聲明承受訴訟，核無不合，應予
    准許。
四、首開事實欄所述之事實，有臺北市政府工務局66使字第0041
    號使用執照存根、地下層平面圖、95年6 月14日會勘紀錄表
    、現場採證照片及竣工勘驗照片等件影本，附卷可稽，並為
    兩造所不爭，堪以憑認。歸納兩造上述之主張，本件爭執之
    重點在於：原告於購入系爭建築物時，汽車升降設備已經封
    閉，原告是否仍應負違規責任? 原處分有無違反信賴保護原
    則？經查：
(一)、建築法第77條第1 項規定所課予所有權人之責任，係所謂「
    狀態責任」之一種，其係一種對物責任，狀態責任所致之義
    務，為一種以物為中心的義務，通常是排除危險，回復物之
    安全狀態的義務，此等義務本身並無「人的行為」要素存在
    。易言之，狀態責任係因而形成，當物之支權人改變時...
    所有權人改變或具有事實管領能力者改變... ，基於危險狀
    態所形成方狀態責任義務人自然隨之改變，嚴格而言，並不
    涉及一般所謂權利義務的繼受問題。典型之例，如買受負有
    違建之建築物者，自應因承受該違建物所有權而成為狀態責
    任義務人，其因此所負之受罰或違建拆除義務並不因該違章
    建築非其所建而得以免除其責，理由正在於其所負之責任為
    狀態責任，而非行為責任。從而，原告主張系爭建築物係起
　　造人於取得使用執照後，自行變更封閉停車空間，固然可信
　　，但要無因此而解免其狀態違規之責任。
(二)、又臺北市政府工務局於95年6 月14日至現場履勘結果: 「一
    、汽車升降機業已拆除，車道及停車位現況作為藝品擺設及
    隔間（木製隔間）二、汽車升降機口，目前使用木板封口」
    等情，有會勘紀錄表乙件，在卷可按（見本院卷第36頁），
    並經原告親自簽名無訛，另本院質之原告本來是如何使用？
    答稱：「當初我們買的時候就是一個攤位，我們當然有使用
    的權利，一直到工務局說那裡是升降梯出口，我們才知道原
    始竣工圖和現場狀況不同，才把物品移開。因為那邊是個大
    洞，那個洞不是原本存在的，是工務局來把它挖出來的，我
    們用塑膠布舖在上面。」等語（見本院卷第67頁），則原告
    擅自於系爭建築物，車輛出入昇降機上置放商品作為營業使
    用，阻塞地下1 樓停車之使用，致喪失原核准供車輛出入昇
    降之功能，有違反建築法第73條第2 項前段規定之違章行為
    ，要堪認定。
(三)、按行政行為，應以誠實信用之方法為之，並應保護人民正當
    合理之信賴，行政程序法第8 條固有明文規定，惟信賴保護
    原則，乃是公法上誠實信用原則的下位概念，信賴保護之構
    成要件須符合（1 ）、信賴基礎：即行政機關表現在外具有
    法效性之決策；（2 ）、信賴表現：即人民基於上述之法效
    性決策宣示所形成之信賴，實際開始規劃其生活或財產之變
    動，並付諸實施，此等表現在外之實施行為乃屬「信賴表現
    」；（3 ）、信賴在客觀上值得保護等要件。又建築物登記
    謄本係地政機關核發之建築物登記所有權證明，該等文書所
    提供非屬土地法規定應登記之事項，如與各該主管機關管有
    之資料有別時，仍應以各該主管機關之資料為準。有關本案
    建築物使用用途，自應依建築法規範核准之建築物使用執照
    及核准平面圖為準。查系爭建築物原設置有車輛出入昇降機
    ，有平面圖及竣工照片等件在卷可徵（見本院卷第31-33 頁
    ），甚為明確，原告尚難僅以系爭建築物之建物登記簿謄本
    之記載，即認系爭建築物出入口並無汽車升降梯之設置。另
    原告主張土地複丈成果圖未記載，構成信賴之基礎云云，惟
    該土地複丈成果圖（見訴願卷第14頁反面）係台灣台北地方
    法院因審理92年度訴字第3029號案件，囑託臺北市中山地政
    事務所測量土地使用位置及面積之結果，並非原告購買時憑
    以登記之文件，且與建築物使用用途，係屬二事，亦難認有
    何信賴之基礎。是原告主張原處分違反信賴保護原則云云，
    委無可採。
五、綜上，原告所訴各節，均非可採。原處分以原告違反建築法
    第73條第2 項前段規定，依同法第91條第1 項第1 款規定，
    科處原告6 萬元罰鍰，並命恢復原核准用途使用或辦理用途
    變更，核無違誤。訴願決定予以維持，亦無不合。原告徒執
    前詞，訴請撤銷訴願決定及原處分，為無理由，應予駁回。
據上論結，本件原告之訴為無理由，爰依行政訴訟法第98條第3
項前段，判決如主文。
中　　華　　民　　國　　96　　年    7 　月　   26     日
                        第一庭審判長 法  官  王立杰
                                     法  官  劉錫賢
                                     法  官　林惠瑜
上為正本係照原本作成。
如不服本判決，應於送達後20日內，向本院提出上訴狀並表明上
訴理由，如於本判決宣示後送達前提起上訴者，應於判決送達後
20日內補提上訴理由書（須按他造人數附繕本）。
中　　華　　民　　國　　96　　年　　7 　 月　  26     日
                                     書記官  劉道文
